【裁判字號】    98,上訴,1571
【裁判日期】    980520
【裁判案由】    妨害投票
【裁判全文】
臺灣高等法院刑事判決                98年度上訴字第1571號
上  訴  人  臺灣臺北地方法院檢察署檢察官
被      告  丙○○
            庚○○
前列二人共同
選任辯護人  謝昆律師
被      告  乙○○
            戊○○
            丁○○
前列三人共同
選任辯護人  朱日銓律師
上列上訴人因妨害投票案件，不服臺灣臺北地方法院97年度訴字
第1957號，中華民國98年3月6日第一審判決（起訴案號：臺灣臺
北地方法院檢察署97年度選偵字第9號、97年度偵字第16245號）
，提起上訴，本院判決如下：
    主  文
上訴駁回。
    理  由
壹、程序方面：
    按傳聞法則之重要理論依據，在於傳聞證據未經當事人之反
    對詰問予以核實，乃予排斥，惟若當事人已放棄對原供述人
    之反對詰問權，於法院審判時表明同意該等傳聞證據可作為
    證據，基於證據資料愈豐富，愈有助於真實發現之理念，並
    貫徹刑事訴訟法修法加重當事人進行主義之精神，確認當事
    人對於證據能力有處分權之制度，傳聞證據經當事人同意作
    為證據，法院認為適當者，亦得為證據。另當事人於調查證
    據時，對於傳聞證據表示「沒有意見」、「對於證據調查無
    意見」，而未於言詞辯論終結前聲明異議，應視為已有將該
    等傳聞證據採為證據之同意，此刑事訴訟法第159條之5定有
    明文。是以下所引證據，經本院當庭提示，檢察官、被告與
    其辯護人，均無意見，且未於言詞辯論終結前聲明異議，本
    院審酌該等證據作成之情況，認為適於為本件認定事實之依
    據，依刑事訴訟法第159條之5第2 項規定，應具有證據能力
    ，該得採為證據，合先說明。
貳、實體方面：
一、公訴意旨略以：（一）被告庚○○係台北市○○區○○里○○街234號2樓之戶長（上開房屋之實際所有人為陳景洲），
    被告庚○○明知其妻壬○○（業經台灣台北地方法院判處有
    期徒刑4月，減為有期徒刑2月，緩刑2 年確定）係居住台北
    縣新莊市○○○路78巷5號2樓，並無遷入台北市大安區光信
    里居住之事實，及陳曾悅子係台北市第十屆里長選舉大安區
    光信里里長候選人，竟與其妻壬○○共同意圖使投票發生不
    正確之結果，於95年3 月22日同意壬○○遷入台北市○○區
    ○○里○○街234號2樓，壬○○即於同日將戶籍遷至該處；
    （二）被告丙○○係台北市○○區○○里○○街228巷1 號7
    樓之戶長（上開房屋之實際所有人為陳景洲），明知被告乙○○、戊○○、丁○○夫妻、辛○○（業經台灣台北地方法
    院判處有期徒刑4月，減為有期徒刑2月，緩刑2 年確定）、
    癸○○（業經判處有期徒刑3 月確定），均無遷入台北市大
    安區光信里居住之事實，並均知陳曾悅子係台北市第10屆里
    長選舉大安區光信里里長候選人，而與己○○、甲○○（上
    2 人於本院撤回上訴確定）、乙○○、戊○○、丁○○夫妻
    、辛○○、癸○○共同意圖使投票發生不正確之結果，同意
    乙○○、戊○○、丁○○、辛○○、癸○○之戶籍遷入，乙○○、辛○○、癸○○即委由己○○辦理戶籍遷入上址，己○○即委由甲○○辦理，甲○○嗣於95年5月3日辦理乙○○
    戶籍遷入事宜，於95年7 月14日辦理辛○○、癸○○戶籍遷
    入事宜，戊○○、丁○○於95年5 月30日自行將戶籍遷入上
    址，台北市選舉委員會遂將乙○○、辛○○、癸○○、戊○○、丁○○編入台北市第10屆里長選舉大安區光信里選舉人
    名冊並公告確定，乙○○、辛○○、癸○○、戊○○、丁○○因而得以參與該次光信里里長選舉，且均於95年12月30日
    前往投票支持候選人陳曾悅子，使投票發生不正確之結果，
    因認被告庚○○、丙○○、乙○○、戊○○、丁○○涉犯刑
    法第146條第1項之妨害投票罪嫌。
二、按犯罪事實應依證據認定之，無證據不得認定其犯罪事實，
    刑事訴訟法第154條第2項定有明文。又認定不利於被告之事
    實，須依積極證據，苟積極證據不足為不利於被告事實之認
    定時，即應為有利於被告之認定，更不必有何有利之證據；
    且刑事訴訟法上所謂認定犯罪事實之積極證據，係指適合於
    被告犯罪事實之認定之積極證據而言，雖不以直接證據為限
    ，間接證據亦包括在內，然而無論直接或間接證據，其為訴
    訟上之證明，須於通常一般之人均不致有所懷疑，而得確信
    其為真實之程度者，始得據為有罪之認定，倘其證明尚未達
    到此一程度，而有合理之懷疑存在時，自不能以推測或擬制
    之方法，以為有罪裁判之基礎，最高法院29年度上字第3105
    號、30年度上字第816 號、40年度台上字第86號、76年度台
    上字第4986號判例可資參照。次按刑事訴訟法第161條第1項
    規定，檢察官就被告犯罪事實，應負舉證責任，並指出證明
    之方法。因此，檢察官對於起訴之犯罪事實，應負提出證據
    及說服之實質舉證責任。倘其所提出之證據，不足為被告有
    罪之積極證明，或其闡明之證明方法，無從說服法官以形成
    被告有罪之心證，基於無罪推定之原則，自應為被告無罪判
    決之諭知（最高法院92年臺上字第128號判例要旨參照）。
三、檢察官認被告庚○○、丙○○、乙○○、戊○○、丁○○涉
    有上開罪嫌，係以被告庚○○、丙○○、乙○○、戊○○、
    丁○○之供述，證人壬○○、辛○○、癸○○之證述，及壬○○、乙○○、戊○○、丁○○、辛○○、癸○○之遷入戶
    籍登記申請書、戶籍謄本、台北市第10屆里長選舉第0212投
    票所（大安區光信里）選舉人名冊、0000000000、00000000
    00號行動電話帳單地址、通聯記錄為其論據。訊據被告庚○○固對於伊係上址之戶長，及壬○○遷入上址之事實坦承不
    諱；被告丙○○固對於伊係上址之戶長，知悉乙○○遷入上
    址之事實坦承不諱，被告乙○○、戊○○、丁○○固對於遷
    入上址之事實坦承不諱，惟均堅決否認有何妨害投票之犯行
    ，被告庚○○辯稱：伊及配偶壬○○之生活圈本在台北市，
    且壬○○以往白天均在台北市政府警察局人事室上班，對於
    臺北縣新莊市並不熟悉，因此95年間通知換發身分證時，其
    配偶為方便換發新的身分證，遂向其表示遷入台北市辦理較
    方便，伊就把戶口名簿交由她去辦理遷入，更何況該次里長
    選舉同額競選，根本不會影響等語；被告丙○○辯稱：乙○○有對伊稱因承租處不願讓她寄戶口，為卡債收信方便，遂
    請求遷入該址，至於辛○○、癸○○及劉俊銓、丁○○等人
    ，伊均不認識，遷入與伊無關，因伊非屋主，當初遷入該處
    ，只為收信方便等語；被告乙○○辯稱：伊認識丙○○，因
    租屋處不能寄戶籍，無法收信，故拜託丙○○等語；被告戊○○、丁○○辯稱：伊認識甲○○，係為了小孩將來學區問
    題，透過甲○○遷入上址，絕非為了投票等語。
四、按現未實際居住於戶籍地者有數百萬人，其因就業、就學、
    服兵役未實際居住於戶籍地，或為子女學區、農保、都會區
    福利給付優渥、保席次或其他因素而遷籍於未實際居住地，
    其原因不一。然此與意圖支持特定候選人當選，進而遷徙戶
    籍之情形不同，並非所有籍在人不在參與投票均須以刑罰相
    繩，是以意圖使特定候選人當選虛偽遷徙戶籍投票者，應以
    行為人在主觀上有為支持某特定候選人之意圖為限，並非謂
    凡以不實遷入戶籍之方式，致未實際居住於選舉區取得投票
    權而投票者，即該當修正前刑法第146 條之構成要件，核先
    敘明（見最高法院97年台上字第6856號判決要旨）。經查：
（一）庚○○部份：
      被告庚○○辯稱因其配偶壬○○要辦理國民身分證換發，
      而壬○○退休前白天均在台北市政府警察局人事室上班，
      因此生活圈大多在台北市，所以在台北市辦理較為熟悉、
      便利。核其所辯與證人壬○○於警詢、偵查及原審證述之
      情節均相符合（見96年度偵字第8449 號卷第5頁、第76頁
      ，原審卷第75至76頁）。卷內復無任何證據足認證人壬○○之證述與事實不符，則被告以其配偶壬○○為便於辦理
      更換身分證，才遷移戶籍等語置辯，即非無據，況被告與
      壬○○係夫妻關係，壬○○將戶籍遷入其夫之設籍處，亦
      屬人情之常，自難以其妻遷入與其同上開處所，逕行推論
      被告在主觀上有為支持某特定候選人之意圖，而與配偶壬○○有犯意聯絡。是檢察官仍執陳詞上訴，泛指被告焉有
      不知證人壬○○遷入目的等語，揆諸前揭說明，自無理由
      。
（二）丙○○、乙○○部分：
      丙○○辯稱除乙○○外，其餘遷入者伊均不認識，而上開
      處所之房屋伊非所有權人，因此伊未保管戶口名簿，何人
      要遷入，伊並不知情等語。查同案被告戊○○、丁○○夫
      婦遷籍，係透過前同事甲○○，業據證人即同案被告戊○○證述甚詳（見96年偵續字第683 號卷第47頁，97年度選
      偵字第9 號卷第10頁），核與甲○○於原審證述相符（見
      原審卷第70頁至第72頁審判筆錄），而癸○○、辛○○均
      係玉喜飯店員工，且上開處所為玉喜飯店員工之宿舍，因
      工作或卡債收信之便遷入上址，遂請同集團之同事甲○○
      、己○○幫忙辦理，業據癸○○（見96 年度偵續字第683
      號卷第47頁）及辛○○（見96年度偵續字第683號卷第6頁
      ，96年度偵字第8448號卷第5 頁）證述甚詳。是被告丙○○既未曾參與戊○○、丁○○、癸○○及辛○○遷移戶籍
      ，復查無證據足資證明渠等4 人與被告丙○○有何關聯，
      則被告丙○○辯稱戊○○、丁○○、癸○○及辛○○戶籍
      遷入上址均與其無關，應堪採信。至乙○○固經丙○○同
      意簽入上址，然丙○○辯稱乙○○是其朋友的姐姐，因有
      卡債問題，為便於收信，避免暴力討債，遂同意乙○○將
      戶籍遷入（見97年度選偵字第9號卷第9頁，96年度偵續字
      第683號卷第8頁），其前後供述一貫，復與被告乙○○於
      偵查中供述情節一致（見97年選偵字第9號卷第9頁）。況
      邇來亦見銀行業者將卡債轉讓資產公司，資產公司為追討
      債權使用較為激進之作法，亦時有所聞，因此乙○○為避
      免實際住處曝光，將戶籍暫寄上址，便於收信，即非無可
      能。另檢察官上訴，以被告丙○○身為戶長焉有不知若干
      人等遷入一節，按上址係玉喜飯店經營者陳景祥之兄弟陳
      景洲所有，供作員工宿舍，被告丙○○因與陳景洲係臺北
      市政府同事，為收信之便，遷入上址，其並未保管戶口名
      簿，業經本院調查屬實，復徵之，前開證人辛○○、癸○○、戊○○均證稱不認識被告丙○○，從而，被告丙○○
      未如上訴人所指有前揭之犯行，應堪認定。此外復查無其
      他積極證據足資證明被告之犯行，自難逕認被告丙○○、
      乙○○有何妨害投票之主觀犯意，及其間有何犯意聯絡可
      言。
（三）戊○○、丁○○部分：
      被告戊○○、丁○○均不認識被告丙○○，所述與被告丙○○所陳相符。再被告戊○○於偵查中始終供稱：是拜託
      伊前同事甲○○寄戶口於上址等語（97年2 月12日偵查筆
      錄，96年度偵續字第683號卷第47頁；97年8月14日偵查筆
      錄，97年度選偵字第9 號卷第10頁），核與證人甲○○於
      原審審理時證稱因戊○○拜託找戶籍，以便遷入仁愛國小
      學區，剛好老闆位在延吉街房屋，在該學區等語相符（原
      審卷第70頁至第72頁審判筆錄）。是被告戊○○、丁○○
      ，透過甲○○介紹將戶籍遷入上址，應可確認。復徵之，
      被告2人所生之女於96年3 月20日出生，有戶籍謄本1份在
      卷可稽（見97年度選偵字第9號第12頁），是95年5月間被
      告戊○○、丁○○確有可能因規劃小孩學區問題而遷入戶
      籍，再被告戊○○、丁○○及其所生子女劉又嘉並未於選
      後遷出該址，業據被告供述明確，亦有渠等戶籍資料在卷
      可參。至檢察官上訴指稱台北市大安區公所98年1月5日函
      指出只要設籍台北市立仁愛國小、國中學區學童均可就讀
      ，並無時間限制等語明確，而劉又嘉欲入小學就讀，尚遠
      在多年之後，環境變遷亦非渠等所能掌控。故被告戊○○
      、丁○○所辯情節顯屬無稽一節。然依台北市教育局網站
      資料，若小朋友的學區是額滿學校，則必須依照額滿學校
      優先分發入學原則，即以小朋友之設籍時間先後依序分發
      入學，或改分至其他非額滿學校，而以96學年度為例，仁
      愛國小即為新生分發額滿學校之一（見原審卷第 112頁）
      ，且依時下熱門學區，遷移戶籍跨區就讀，所在多有，是
      被告以此置辯，並非無據，檢察官仍執陳詞指摘，自無理
      由。
五、綜上，公訴人所舉之事證，均僅能證明被告壬○○、乙○○
    、戊○○、丁○○、辛○○、癸○○有將戶籍遷入上址，及
    前往投票之客觀事實，惟尚難形成被告等人即有妨害投票之
    主觀犯意之心證，更遑論被告等人有妨害投票之犯意聯絡，
    ，此外復查無其他積極證據，足資證明被告等人涉有檢察官
    所指之犯行，揆諸前揭說明，自應為被告等人為無罪判決之
    諭知。
六、原審本同上之見解，以不能證明被告等人有檢察官所指妨害
    投票之犯行，而為被告等無罪之諭知，其認事用法，俱無違
    誤。檢察官上訴意旨仍執陳詞，認被告等人涉有妨害投票之
    犯行，指摘原判決不當，不能認為有理由，應予駁回。
據上論斷，應依刑事訴訟法第368條，判決如主文。
本案經檢察官沈世箴到庭執行職務。
中    華    民    國    98    年    5   月    20    日
            刑事第八庭    審判長法  官  鄭文肅
                                法  官  蔡光治
                                法  官  劉嶽承
以上正本證明與原本無異。
如不服本判決，應於收受送達後10日內向本院提出上訴書狀，其
未敘述上訴之理由者並得於提起上訴後10日內向本院補提理由書
（均須按他造當事人之人數附繕本）「切勿逕送上級法院」。
                                書記官  何仁崴
中    華    民    國    98    年    5   月    20    日


司法院資訊處製作；財團法人民間司法改革基金會備份。
